最　高　行　政　法　院　判　決　　　　　　　　　九十一年度判字第二三五三號
　　上　訴　人　合家歡育樂事業股份有限公司
　　代　表　人　甲○○
　　被 上訴 人　屏東縣政府
　　代　表　人　乙○○
右當事人間因土壤及地下水污染整治法事件，上訴人對於中華民國九十年十月九日高
雄高等行政法院九十年度訴字第一五五三號判決，提起上訴。本院判決如左：
　　主  文
原判決廢棄，發回高雄高等行政法院。
　　理  由
本件上訴人主張：（一）、本案係經民眾陳情，而屏東縣環境保護局人員於陳情之水
井採樣，據以判定污染地下水，而上訴人請求採樣程序應公正合理，未經原審法院審
理。（二）、屏東縣環境保護局人員為起出油槽，何能透視地下？而判定地下油槽滲
漏，自缺乏充分證據。（三）、加油溢漏戲係偶發狀況僅地表油漬，經清洗或雨水沖
刷即可情除，而地下油槽滲漏，係持續性，必將全面污染地下水，而本件缺乏直接證
據證明。（四）、地下水若遭污染，將危及全體街坊，上訴人曾請求傳訊位於鄰居之
吳乙未作證說明，原審法院未為調查。（五）、本案係鄉里間爭執，上訴人未作好睦
鄰工作；但若以地下油槽滲漏，污染地下水之罪名，採樣未公正，污染無直接證據，
僅憑臆測，實有冤情。請求廢棄原判決，並撤銷訴願決定及原處分。
原審斟酌全辯論意旨及調查證據之結果，以：本件上訴人位於屏東縣車城鄉○○路二
五三號之旅館，經被上訴人於八十九年六月六日派員前往稽查，發現其附近地下水有
油味；再於同年月八日前往稽查，於上訴人地下油槽附近採地下水樣送驗，檢查結果
：油脂○．九毫克＼公升，被上訴人乃以八十九年六月十七日（八九）屏環二字第九
○○三號函上訴人提出說明；又以八十九年七月二十九日（八九）屏環二字第一一四
二○號函請上訴人於七日內採取緊急處理措施、一個月內提出污染有關資料及三個月
提出調查計畫書等。再於八十九年九月十五日以（八九）屏環二字第一四三○九號函
上訴人，應於八十九年九月三十日前將相關改善措施及整治計畫函報。被上訴人復於
八十九年九月二十二日再派員前往稽查，再採地下水水樣送驗，檢驗結果油脂含量為
三．四毫克／公升。即土壤經檢測結果，亦均有含油成份，亦有檢測結果附卷可憑。
此期間內上訴人除於同年六月二十二日函稱「已著手自我檢查工作，並請油行來檢測
及估價另在樓頂安裝油槽之準備，而附近之三戶住戶亦將即刻派專人進行瞭解及處理
」外，並無提出相關改善措施及整治計畫函報之事實，為兩造所不爭執，並有屏東縣
環境保護局八十九年六月十四日、同年九月二十七日飲用水水質檢驗結果報告表、查
驗稽查紀錄表、照片及前開函文附於訴願卷可稽，足見上訴人地下油槽確有污染地下
水源之情事，且經被上訴人命令採取緊急必要措施及整治計劃，上訴人未予置理，從
而被上訴人依土壤及地下水污染整治法第七條第一項、第五項及第三十二條裁處上訴
人二十萬元罰鍰，並無不合。縱如上訴人主張，係於加油使用時不慎所致之溢漏，非
地下油槽滲漏云云，惟其所致污染土壤及地下水之情況，如前所述，亦無分軒輊，被
上訴人命其改善陳報，亦應依法提出計劃陳報，上訴人不提出改善計劃僅空言無滲漏
情事，法自有未合。從而被上訴人依土壤及地下水污染整治法第七條第一項、第五項
、第三十二條規定予以裁罰二十萬元罰鍰，即無不合，而判決駁回上訴人在原審之訴
。
本院查：（一）、按「各級主管機關得派員攜帶證明文件，進入公私場所，為下列查
證工作，並得命場所使用人、管理人或所有人提供有關資料。．．．各級主管機關為
查證工作時，發現土壤、地下水因受污染而有影響人體健康、農漁業生產或飲用水水
源之虞者，應命污染行為人、場所使用人、管理人或所有人採取緊急必要措施，以減
輕污染影響或避免污染擴大。」「未遵行第七條第五項﹕﹕之命令者，處新台幣二十
萬元以上一百萬元以下罰鍰，並得按次處罰。」分別為土壤及地下水污染整治法第七
條第一項、第五項及第三十二條所明定。（二）、原審判決認定之事實為上訴人位於
屏東縣車城鄉○○路二五三號從事觀光旅館業，其地下油槽滲漏致污染土壤及地下水
，被上訴人於民國八十九年六月六日派員前往稽查，發現其附近地下水有油味；再於
同年月八日前往稽查，於上訴人地下油槽附近（屏東縣車城鄉○○村○○路四號）採
地下水樣送驗，結果：油脂○．九毫克／公升，被上訴人乃以八十九年六月十七日（
八九）屏環二字第九○○三號函上訴人提出說明；又以八十九年七月二十九日（八九
）屏環二字第一一四二○號函請上訴人於七日內採取緊急處理措施、一個月內提出污
染有關資料及三個月內提出調查計畫書等。八十九年九月十五日再以（八九）屏環二
字第一四三○九號函上訴人，命其八十九年九月三十日前將相關改善措施及整治計畫
函報，否則依土壤及地下水污染整治法第七條第五項及第三十二條規定予以裁罰。被
上訴人復於八十九年九月二十二日再派員前往稽查，再採地下水水樣送驗，結果發現
油脂含量為三．四毫克／公升。上訴人亦未將相關改善措施及整治計畫向被上訴人函
報。被上訴人依法命上訴人應將相關改善措施及整治計畫函報，上訴人並未依命令辦
理，從而被上訴人依土壤及地下水污染整治法第七條第一項、第五項、第三十二條規
定予以裁罰二十萬元罰鍰等情固為事實。惟被上訴人八十九年十一月十日（八九）屏
府環二字第一八一六二四號函及所附八十九年七月二十六日屏府環二土處字○○○一
號屏東縣政府執行違反土地及地下水污染整治法案件處分書，其記載上訴人違規時間
為八十九年六月六日中午十二時十分；違反事實為地下油槽滲漏污染地下水及土壤，
未依限期採取緊急必要措施，以減輕污染影響或避免污染擴大；繳款期限為八十九年
十月三十日，有該函及處分書影本附於原處分卷及訴願卷可按。查本件原處分處罰之
行為係因上訴人未遵行屏東縣環境保護局依土壤及地下水污染整治法第七條第五項規
定於查證工作時，發現土壤、地下水因受污染而有影響人體健康、農漁業生產或飲用
水水源之虞，命上訴人改善並提出改善計畫，因上訴人未遵行而予處罰。惟被上訴人
依土壤及地下水污染整治法第七條第五項規定所為之命令係八十九年七月二十九日，
而前揭原處分書卻記載為八十九年七月二十六日屏府環二土處字○○○一號，亦即尚
未為前揭命令前即認定上訴人未遵行前揭命令，是否該處分書誤植發文日期？以及上
訴人違規時間應係於前揭依土壤及地下水污染整治法第七條第五項規定所為之命令之
後，始有未遵行該命令之違規事實，是否該處分書誤植違規時間？原審判決就此事項
未予詳究，即維持原處分，容有未洽。又上訴人於原審聲請傳訊之證人吳乙未，若認
無調查之必要，亦當於判決理由予以明。（三）、原審未詳究前揭事項，即遽爾判
決維持原處分及訴願決定，實有未洽，上訴人指摘原判決於法未合，求予廢棄，非無
理由，爰將原判決廢棄，發回原審法院。
據上論結，本件上訴為有理由，依行政訴訟法第二百五十六條第一項、第二百六十條
第一項，判決如主文。
中　　華　　民　　國　　九十一　　　年　　　十二　　　月　　二十六　　　日
                    最 高 行 政 法 院  第 三 庭
                                審 判 長 法  官　　　葉　振　權
                                         法  官      林　家　惠
                                         法  官　　　吳　錦　龍
                                         法  官　　　劉　鑫　楨
                                         法  官　　　吳　明　鴻
右  正  本  證  明  與  原  本  無  異
　　　　　　　　　　　　　　　　　　　　 法院書記官　陳　盛　信
中　　華　　民　　國　　九十一　　　年　　　十二　　　月　　二十七　　　日
